臺灣高等法院民事判決
109年度家上字第178號
上  訴  人  Ａ０１  
訴訟代理人  林殷竹律師                    
複 代理 人  李奇律師  
被 上訴 人  Ａ０２  
上列當事人間請求離婚等事件，上訴人對於中華民國109年4月30
日臺灣桃園地方法院108年度婚字第101號第一審判決提起上訴，
本院於109年11月3日言詞辯論終結，判決如下：
    主      文
上訴駁回。
第二審訴訟費用由上訴人負擔。
    事實及理由
甲、程序方面：
按「當事人不得提出新攻擊或防禦方法。但有下列情形之一者，
不在此限……三、對於在第一審已提出之攻擊或防禦方法為補充者
。六、如不許其提出顯失公平者」，民事訴訟法第447條第1項但
書第3款、第6款定有明文，且為家事離婚事件所準用。本件上訴
人於本院聲請訊問證人甲○○，經釋明合於上開規定，應予以准許
(本院卷第94頁)。至上訴人提出之上證一（本院卷第187-195頁
），僅屬兩造婚姻大事紀時序表，屬事實以附表之方式臚列，非
屬證據。
乙、得心證之理由：
被上訴人起訴主張：兩造婚前短暫交往幾個月，即因上訴人懷 
  孕而於民國102年6月10日登記結婚，並約定同住於夫家。其於
  懷孕期間請安胎假在家，並於每日上午約8時許騎機車返平鎮
  娘家，約下午8時30分回家，迄103年1月18日長女乙○○出生。
  其於坐月子期間交代月子中心勿讓伊之家人探視小孩，亦不可
  隔玻璃探視。其於103年2月18日月子中心返夫家後，不到10天
  即嗆伊母謂「媳婦與女兒不一樣，不要想媳婦會像女兒一樣待
  你」云云，並於同日收拾行李攜乙○○回平鎮娘家長住，切斷伊
  父母與孫女相處機會，伊僅能至其娘家始能探視女兒，迄103
  年9月上訴人方同意讓伊於週日假期偕同女兒回家與祖父母相
  聚。伊見上訴人無意回夫家同住，為維繫婚姻，期以時間化解
  上訴人與伊父母間之問題，評估兩造尚可負擔房貸及生活開銷
  ，遂搬去與上訴人同住於由上訴人之父出頭期款在103年8月購
  買平鎮娘家附近綠城市之二手屋〔總價約新臺幣（下同）1,150
  萬元〕。詎上訴人未與伊商量，辭去工作，房貸及生活開銷等
  均由伊一人負擔，伊不堪負荷。其於105年1月懷第2胎，且無
  意工作分擔家計，經兩造商量於105年間將此屋出售，所得價
  款由其取回。兩造居住綠城市期間，伊除負擔家庭開銷外，上
  訴人對伊父母敵意未改善，兩造每為周末伊帶小孩返家與祖父
  母相聚大吵，且於105年3月間為相同事發生爭吵，其揚言要墮
  胎，令伊恐懼及心痛。上訴人於105年11月11日生下長子丙○○
  迄訴訟前均未讓丙○○與祖父母見面，其阻擋兩造所生子女與祖
  父母建立親情互動，已超過一般人所能忍受之程度，上訴人結
  婚多年未改變其性格，亦未體諒伊所受傷害，顯然上訴人對伊
  父母之敵意和排斥，已無從化解。婚姻之維繫，乃在雙方應互
  敬互諒彼此扶持，然上訴人就婚姻中之重大決定均自作主張，
  未曾事先與伊商量，未將伊當作丈夫看待，讓伊未受尊重飽受
  委屈，另上訴人剝奪祖孫相處之機會，忽視伊對家庭人倫期待
  ，致使兩造子女與伊家庭關係疏離，無視伊對家庭的期待和需
  要，卻又不願離婚，令伊痛苦不堪，兩造分居已達四年七個月
  ，已失互信互諒，實難以再共同生活，兩造婚姻關係顯有難以
  維繫之重大事由，且可歸責上訴人。依民法第1052條第2項之
  規定請求裁判離婚，並附帶請求酌定對於兩造所生子女權利義
  務之行使或負擔由伊任之，爰求為判決㈠准被上訴人與上訴人
  離婚、㈡對於兩造所生未成年子女乙○○及丙○○權利義務之行使
  及負擔由被上訴人單獨任之、上訴人應將未成年子女乙○○、丙
  ○○交付予被上訴人之判決（被上訴人於本院陳稱「不再主張備
  位聲明」，本院卷第148頁）。
  上訴人則以：兩造於婚後原居住於被上訴人父母家中，女兒出
  生後因無人協助照顧新生兒，伊遂攜女兒搬回娘家，由家人照
  料伊及女兒，兩造於103年8月間協議共同購屋，伊支付頭期款
  後，兩造遷入該屋居住（桃園市○○區○○街000號7樓，下稱○○街
  房屋）達二年，並以該地為同居住所，兩造相處尚屬融洽。至
  105年3月間，伊第二次懷孕時，因有子宮外孕之徵兆，請求被
  上訴人陪同產檢，遭其拒絕甚提出墮胎要求，為伊所拒，其即
  搬離上開住所，長達10個月未歸，留伊獨自扶養長女，及面對
  孕期種種不適，期間伊屢請求其返家同居均遭拒，其亦拒絕支
  付子女扶養費用及家庭開銷，以其收入佳，無經濟壓力、不得
  已搬離上開住所之情事。因其無故離家，置伊與子女於不顧，
  伊即將臨盆時先行返娘家待產，被上訴人於000年00月00日丙○
  ○出生方至醫院探望，藉機威脅若不交付女兒予其父母扶養，
  即不願返家同居，為伊所拒，被上訴人獨留伊在醫院，伊由自
  己之弟接伊與丙○○返家，嗣因無力獨自負擔房貸而出售房屋，
  並偕同二子女返娘家居住。被上訴人自離家後居住於父母家，
  事事仰賴父母決策照料，無法獨立，且其父母強勢，介入兩造
  婚姻，並對兩造所生之未成年子女管教方式嚴厲，甚不准伊踏
  入家門，伊為給子女完整健康家庭，多次與其協商，其方於10
  7年7月間同意在外租屋，並已簽立租約及支付押金，卻再次因
  父母反對而不願與伊同居，伊再次返回娘家居住。兩造目前分
  居事實，因其先行離開共同住所拒絕履行同居義務，另因其強
  勢干涉兩造婚姻，非伊不願與其同居，其為兩有責之一方，不
  得請求離婚，伊未不願讓其父母探望丙○○，而係其父母禁止伊
  踏入家中，幼兒於哺育期間，無法離母至外地過夜，其父母不
  願前來探視，又阻止兩造建立自己家庭，方致祖孫無法共享天
  倫。被上訴人長期拒絕履行同居義務，僅願與子女於週末期間
  共同出遊，不願與子女同住以善盡照養之責，亦未給付足額扶
  養費，二名子女均與伊同住，由伊單獨扶養，縱兩造離婚，其
  非適合擔任未成年子女之親權人。以上，兩造婚姻無有難以維
  持之重大事由，被上訴人先行搬離○○街之住所，未承擔子女教
  養責任，多次拒絕與伊共同攜子女予祖父母探視，被上訴人為
  兩造婚姻破綻責任較重之一方，兩造分居期間，被上訴人於週
  末探視子女，父子之間互動良好，兩名子女亦期待父親返家同
  居，為求兩造婚姻及家庭之圓滿，應駁回被上訴人之訴云云，
  資為抗辯。
原審判決准被上訴人與上訴人離婚，對於兩造所生未成年子女
  乙○○（女，000年0月00日生，身分證統一編號：Z000000000號
  ）、丙○○（男，000年00月00日生，身分證統一編號：Z000000
  000號）權利義務之行使或負擔，由兩造共同任之。惟與上訴
  人同住，由上訴人負主要照顧之責，有關未成年子女乙○○、丙
  ○○之學籍、醫療、金融、保險等事項由上訴人單獨決定，其餘
  事項由兩造共同決定。被上訴人得依原判決附表所示之方式及
  期間，與未成年子女乙○○、丙○○會面交往。上訴人聲明不服提
  起上訴，聲明：
　㈠原判決廢棄。
　㈡上廢棄部分，被上訴人在第一審之訴駁回。
　被上訴人答辯聲明：上訴駁回。
兩造不爭執事項為：
　㈠兩造於102年6月10日結婚，婚姻現仍存續中，育有未成年子
    女乙○○（000年0月00日生）、丙○○（000年00月00日生），
    婚後兩造原同住於被上訴人父母家，嗣於103年7月由上訴人
    支付頭期款購買○○街房屋，兩造在該房屋同住至105年3月17
    日。
　㈡被上訴人於105年3月18日離開○○街房屋，搬回父母家同住，
    上訴人隨後出售○○街房屋，偕同二名子女返回娘家居住，兩
    造即分居迄今。
兩造於102年6月10日結婚，育有未成年子女乙○○、丙○○，
　有兩造戶籍謄本在卷可考（原審卷第6-7頁）兩造婚姻關係現
  存續中。另兩造婚後原同住於被上訴人父母家，上訴人於104
  年支付頭期款購買○○街房屋，兩造於該址同住至105年3月17日
  止。被上訴人於105年3月18日離開○○街房屋，搬回父母家同住
  ，上訴人隨後出售○○街房屋，偕同二名子女返回娘家居住，兩
  造即分居迄今之事實，為兩造所不爭執，自堪信為真實。
被上訴人主張兩造分居之原因，係因上訴人行事獨斷，生活中
  重大事務均未與被上訴人即自作主張，被上訴人認未受尊重，
  且上訴人與公婆相處不睦，對公婆有敵意，屢未返回公婆家，
  並常藉故阻撓被上訴人攜子女與祖父母相處，上訴人使被上訴
  人家庭關係疏離，兩造長期以來因上訴人與被上訴人親屬相處
  問題而互動冷漠，婚姻已無感情基礎維繫，且有應由上訴人負
  責之難以維持之重大事由等情，則為上訴人所否認，並以前詞
  置辯。
　㈠按「有前項以外之重大事由，難以維持婚姻者，夫妻之一方
    得請求離婚。但其事由應由夫妻之一方負責者，僅他方得請
    求離婚」，民法第1052條第2項定有明文。所稱「有前項以
    外之重大事由，難以維持婚姻者」，係以婚姻是否已生破綻
    而無回復之希望為其判斷之標準。而婚姻是否已生破綻無回
    復之希望，應依客觀之標準，即難以維持婚姻之事實，是否
    已達於倘處於同一境況，任何人均將喪失維持婚姻之意願而
    定，不可由被上訴人已喪失維持婚姻意欲之主觀面加以認定
　　。又所謂「有前項以外之重大事由，難以維持婚姻者」，乃
    抽象的、概括的離婚事由，係民法親屬編於74年修正時，為
    因應實際需要，參酌各國立法例，導入破綻主義思想所增設
　　，其目的在使夫妻請求裁判離婚之事由較富彈性。但其事由
    應由夫妻一方負責者，僅他方得請求離婚，是其所採者為消
    極破綻主義精神，而非積極破綻主義。準此，若夫妻雙方均
    為有責時，則應衡量比較雙方之有責程度，而許責任較輕之
    一方向應負主要責任之他方請求離婚，如雙方之有責程度相
    同，則雙方均得請求離婚，以符公平，且符合民法第1052條
    第2項規定之立法目的。
  ㈡被上訴人主張兩造於103年2月第一次分居前，於被上訴人父
    母家同住，因上訴人無法與公婆和睦相處，乙○○出生後，上
    訴人於103年2月18日自月子中心返回夫家，不到10日就嗆婆
    婆「媳婦與女兒不一樣，不要想媳婦會像女兒一樣待你」
　　，且於同日未與被上訴人商量即攜乙○○回平鎮娘家長住，之
    後拒絕被上訴人攜小孩回夫家與公婆相聚等情，雖為上訴人
    否認。惟證人即被上訴人之母丁○○於原審到場證稱：「
　　（兩造結婚以後，有無跟你跟你先生同住？）住一段時間，
    我忘記多久時間，從被告（指上訴人，下同）懷孕以後，有
    住在一起，住到被告生產第壹個小孩，後來做完月子後，被
    告有回來住一個星期，後來某天……好像被告要去看醫生…
　　因被告感冒，我們幫他看小孩，結果被告沒有去看醫生，被
    告說不放心小孩給我跟我先生帶，他說要將小孩帶回去給他
    父母親照顧，我們就發生口角，被告說反正他就不高興，被
    告就將小孩帶回去他娘家，結果兩方都不高興，被告就將妹
    妹帶回去，被告父母親在外面擋，被告嗆我說女兒、媳婦不
    一樣，不要希望他會對我多好，之後被告就沒有住我家了」
    等語（原審卷第107頁）。顯然上訴人婚後與被上訴人同住
    未久，即自行搬回娘家居住，上訴人亦不否認兩造於103年2
    月第一次分居（本院卷第187頁），且不否認曾對丁○○口出
    「媳婦與女兒不一樣」等情（本院卷第69頁），堪認上訴人
    婚後未滿一年選擇與被上訴人分居獨自搬回娘家之事實，應
    認為實在。
　㈢上訴人雖辯稱因長女甫出生需人協助照顧方返娘家居住云云
　　。然丁○○於原審證稱：「〔原告（指被上訴人，下同）有無
    跟著被告出去外面住？〕…沒有。因他們還又沒有去買綠城市
    的房子」、「（被告沒有跟你們公婆同住後，有無再帶孩子
    回來給你們看過？）沒有。我也不知道原因，據原告轉述是
    說孩子太小，怕被感染之類的……」、「（買房子是誰出的資
    金？）原告說是被告父親出的。就是自備款、頭期款
　　，但後面貸款、所有費用都是原告出的。後來他們搬去住…
　　」、「（兩造要去住那個房子，你們公婆也是同意的？）我
    們是不同意，因人家都已經買了，我們要不同意嗎？被告說
    他父親叫他不要跟我們同住」、「（兩造住綠城市）有一、
    兩年」、「（這一、兩年間，被告帶孩子回去看公婆）幾次
    而已，每次要將小孩帶回來，兩造就會吵架，因為原告要帶
    回來，被告不肯，兩造就會鬧得很不高興」、「……後來改成
    半個月回來一次，後來從小孫子（筆錄誤載小孫女）出生後
    ，這中間，被告都不讓小孩回來，可能怕小孩被傳染…」云
    云（原審卷第107-108頁背面）。另證人即被上訴人之父戊○
    在於原審到場證稱：「被告在合作金庫工作，在生產前有請
    了兩個月安胎假……000年0月00日孫女出生後，被告在月子中
    心一個月，回到夫家約十日即返回娘家，此後即未再與我們
    同住」、「理由我不知道」、「（原告）也沒有（與
　　被告去其娘家同住），直到兩造購買綠城市的房子才又一起
    同住，大約是在103年7月左右」、「大概到105年3月，兩造
    才又因吵架而分居……」、「在被告購買綠城市房子前，被告
    未再回到夫家，但買了房子後，原告前往同住，有和被告一
    起帶著孩子回家探視公婆，頻率約二、三個星期一次」、「
    （105年3月後，兩造又分居，被告無再回夫家探望公婆？
　　）沒有……我不知道原因為何她不回來，有一段時間被告有五
    、六個星期不回來夫家，我曾去找被告的父母溝通，有點效
    果，被告就又再回夫家，但被告似乎有點不諒解，認為伊去
    告狀」、「（有無經常要求原告要被告做某些事？）沒有
　　，即使我們要求，被告亦不會回來夫家，像住在綠城市那段
    時間，被告有回到夫家，孩子我們在帶，被告亦是避在房間
　　，感覺很痛苦，吵著要回去」、「（兩個孩子為何不交給原
    告？）原因不清楚，去年中秋節我們要把大的孩子帶回家過
    節，被告拒絕，我們還為此事吵到警局報案」等語（原審卷
    第129-130頁），顯見兩造第一次分居主因實緣於上訴人與
    公婆相處上有嚴重隔閡，無法自然互動，上訴人未與被上訴
    人取得共識即離家，自此兩造就是否應攜子女返回被上訴人
    父母家探視公婆一事屢生爭執，觀諸上訴人於原審答辯狀意
    旨，其迄今仍認被上訴人過度依賴父母，公婆干預兩造婚姻
　　，被上訴人應與其父母立下界線等語明確。以上，被上訴人
    主張上訴人排斥公婆致兩造屢起勃谿，情感動搖，非完全無
    稽，自屬尚屬可信。
  ㈣被上訴人復主張上訴人個性獨斷，除前述離家外，上訴人於1
    03年8月間自作主張由上訴人之父出頭期款另行購屋，嗣未
    考慮家庭經濟壓力，亦未與被上訴人商量即辭去工作，兩造
    同住於○○街房屋時，家庭生活開銷等均由被上訴人負擔等情
    ，有被上訴人103-105年度薪資扣繳憑單及收支統計表、存
    摺明細等件為證（原審卷第244-261頁）。上訴人不爭執上
    開購屋及離職等事實，惟辯稱兩造經商討後，被上訴人同意
    負擔房貸方搬入○○街住所，被上訴人收入佳足以負擔家庭生
    活費用，無所謂經濟壓力云云。然依被上訴人所述，兩造婚
    前決定繼續住被上訴人父母家以節省開銷，上訴人卻因上訴
    人父母要求兩造買房子自己住而自行購屋，被上訴人嗣一同
    入住○○街房屋，並負擔房貸等情。而兩造同住○○街期間，上
    訴人辭去工作，生活相關費用房貸、褓姆費、小孩教養費等
    確為被上訴人負擔，依被上訴人之薪資，固較一般人優渥，
    惟夫妻經營婚姻生活，本應相互扶持、彼此尊重，此乃婚姻
    之本質及目的，被上訴人既表示由其獨自負擔家庭生活開銷
    難以負荷，期上訴人繼續工作共同分擔。顯然被上訴人雖薪
    資堪稱豐盈，仍有需身為配偶之上訴人共同協助之處。此觀
    被上訴人之支出明細，可知被上訴人另支付岳母照顧小孩之
    費用，兩造既有親屬系統支持協助照護子女，上訴人非無餘
    力工作共同負擔家庭生活費，乃上訴人不認同被上訴人之提
    議，顯見上訴人因上述夫妻間之種種重大決定，均未能與被
    上訴人協調後取得平衡之共識即恣意為之，兩造間之夫妻信
    任關係顯已出現嫌隙，上訴人難謂無責。
  ㈤另依丁○○、戊○在於原審之證言，可知兩造於○○街房屋同住期
    間，兩造對於是否攜未成年子女返回被上訴人家探視被上訴
    人父母一事經常發生口角。上訴人雖抗辯證人均係聽聞被上
    訴人轉述兩造爭吵，未親自見聞云云，然依上訴人於原審之
    答辯三狀載：「原被告均已為三十多歲之成年男女，且已為
    人父母，法律上並無義務服從原告父母對於『每週都回公婆
    家』之要求，被告表示反對並且希望與原告獨立經營自己之
    家庭……」云云，答辯五狀亦為相同或類似之記載（原審卷第
    136、180-181頁），答辯七狀則載：「原告之父母經常干預
    原告之財務又敵視被告，經常表示不同意讓被告花原告的錢
    ……以供父親投資理財之用，而不能將儲蓄留在兩造之家庭中
    ，供兩造獨立管理使用……原告每隔一段時間均會將30~40萬
    元不等之存款轉匯給自己的父親使用，自己年屆四十無法脫
    離父母對自己的經濟控制……」等語（原審卷第269頁）。顯
    見上訴人確實對於被上訴人與原生家庭之緊密連結有諸多不
    滿及抱怨，審酌婚姻乃來自不同家庭之結合，與各自之原生
    家庭本有親情上之互動及照應，兩造當應互相尊重、配合，
    此觀上訴人亦經常仰賴娘家協助照護未成年子女、返回娘家
    長住、娘家支助購買房屋等情同理可證，足認上訴人與娘家
    關係密切，自當本於同理之心包容被上訴人期未成年子女得
    與被上訴人之原生家庭保持聯繫，但兩造於○○街房屋同住期
    間，上訴人對於被上訴人欲讓未成年子女在週末期間與祖父
    母相處一節未釋懷，甚對被上訴人父母採排斥、敵對之態度
    。顯然兩造同住時期仍持前述上訴人與被上訴人親屬相處、
    家庭經濟分擔爭執頻繁，未見緩解，亦為兩造婚姻發生破綻
    之原因事由。
  ㈥被上訴人另主張兩造於105年3月間爭吵，其已無法忍受遂搬
    離○○街房屋，上訴人事後出售○○街房屋，返娘家居住，兩造
    遂分居迄今，兩造夫妻感情盡失，無夫妻間之交流、互動等
    語，為上訴人所否認，辯稱兩造第二次分居，係被上訴人無
    故離家，上訴人於斯時發現懷有身孕，被上訴人不聞不問，
    亦未負擔子女扶養費，兩造曾於107年間商討再行租屋而居
    ，被上訴人事後因父母干涉而後悔，上訴人曾試行修補夫妻
    感情云云，並提出兩造商討租屋LINE對話截圖、房屋租賃契
    約書、被上訴人107年3月至108年7月支付之扶養費用明細、
    診斷證明書、上訴人通知被上訴人關於上訴人懷孕之通訊軟
    體截圖等件為證（原審卷第91-93、153、212頁）。互核兩
    造之陳述，顯見被上訴人確於105年3月因兩造口角自行搬離
    ○○街房屋，令上訴人與未成年子女獨自生活，嗣上訴人因經
    濟考量亦攜未成年子女返娘家居住，致使兩造再次分居生活
    ，被上訴人上開離家之舉無異使兩造已出現破綻之婚姻生活
    更形惡化，是就兩造間之夫妻情感嫌隙擴大部分，難謂被上
    訴人全然無責。又縱兩造不爭執於107年6月曾商討於青埔高
    鐵區租屋而居，然依上訴人提出討論租約之通訊軟體對話內
    容，被上訴人提出被上訴人之父母願意支付租金並搬來與兩
    造同住以減輕開銷之提議，經上訴人拒絕並建議租屋計畫暫
    緩，上訴人則認基於未成年子女就學考量及維持家庭完整性
    ，應盡早處理租屋事宜，被上訴人復表示上訴人若執意先租
    屋，上訴人應工作俾有薪資收入，兩造簽訂夫妻分別財產制
    ，兩造均應提撥公基金支付日常生活開銷，上訴人反駁稱如
    果要分這麼清楚，其要求要一個小孩從母性等情，此情益徵
    兩造觀念歧見甚大，就家庭生活費用、未成年子女、親屬相
    處等問題於溝通上無法有所進展及共識，且兩造分居後關於
    是否租屋同住相關事務處理彼此各執己見，毫無信任亦不願
    採納對方之意見，兩造分居情形依舊存續，可謂兩造維持婚
    姻生活互信互諒基礎已然失去，而此部分兩造均有所歸責之
    處。
  ㈦上訴人辯稱原審審理期間，接受婚姻諮商之建議，兩造互動
    交流融洽，夫妻感情有所增進，其仍有意願維持婚姻云云，
    被上訴人則主張兩造於訴訟期間之交流僅止於商討及執行被
    上訴人與小孩之會面交往等語。細譯兩造提出原審審理期間
    之訊息對話內容，兩造對話內容多聚焦於未成年子女會面交
    往之接送事宜，缺乏夫妻間日常關懷之言語，近期兩造之溝
    通言詞復有劍拔弩張之情勢，諸如被上訴人指責上訴人搞小
    動作，上訴人反控被上訴人離家出走拋棄上訴人及子女等語
    （原審卷第195-199、229-234、275-280頁）。且兩造雖按
    原審提議進行八次諮商，惟被上訴人於原審109年2月20日言
    詞辯論期日到場表示因原諮商師換地方執業，無意再配合其
    他諮商師繼續與上訴人進行婚姻諮商等語，顯見被上訴人對
    於改善兩造婚姻之想法呈現消極之態度。以上，兩造相處模
    式或於本件就子女探視部分經協調試行尚順利有所緩和，惟
    於原審嗣續行審理後，兩造溝通方式再度退回初始相互指摘
    不是之狀態，足見兩造夫妻感情仍未有適當之修補，顯難期
    待兩造能再度回復正常互動之夫妻關係。
  ㈧上訴人於本院辯稱其未返夫家，乃被上訴人之母不准上訴人
    踏入夫家云云，惟據被上訴人陳稱乃因上訴人有激烈行動（
　　上訴人不讓被上訴人離開，且稱若被上訴人離開就要從七樓
    住處跳下去），被上訴人之母恐生意外，方「叫上訴人不要
    回來」，而上訴人嗣未再返夫家，仍有前述之可責性。上訴
    人又稱兩造曾有四次出遊都發生性行為，被上訴人亦不爭執
    （本院卷第70頁），上訴人據以辯稱兩造感情尚存，無離婚
    之必要云云。然現今社會男女關係開放，以兩造不爭執上訴
    人婚前懷孕（本院卷第68頁：上訴人稱「我是在拍婚紗時意
    外懷孕，所以就先登記結婚」），於無婚姻關係下，兩造既
    已有性行為，何況現兩造婚姻關係仍存續中，是不得以兩造
    現曾有性行為之事實否認兩造維持婚姻生活互信互諒基礎已
    然失去，兩造均有所歸責之處，亦不能因此認為兩造夫妻感
    情已有適當之修補，可期待兩造能再度回復正常互動之夫妻
    關係。上訴人另謂兩造開完庭一起用餐，外界看來還是感情
    很好，應有修補之可能云云。然被上訴人主張僅一起用餐一
    次而已，且被上訴人已給過上訴人機會，但上訴人個性還是
    無法改變等語，查以上述兩造現仍有性行為之事實以觀，一
    起用餐屬朋友相處模式之一，何況兩造婚姻關係仍存續中，
    是該一起用餐之事實不能推翻前述兩造維持婚姻生活互信互
    諒基礎已然失去，兩造均有所歸責之處，亦不能因此認為兩
    造夫妻感情已有適當之修補，可期待兩造能再度回復正常互
    動之夫妻關係。至上訴人於本院聲請訊問證人即上訴人之母
    甲○○，甲○○亦到場證述：「上訴人在月子中心住了25天
　　，前10天，雙方父母都有探視嬰兒，後10天，因為小孩有點
    感冒，醫生不准進入育嬰房，所以我們就沒有探視了。我先
    生是104年11月13日過世的」、「（上訴人離開月子中心後
    只在婆家住一個禮拜，上訴人就攜帶女兒乙○○就回去娘家居
    住，證人知道原因嗎？）是。因為上訴人說她一個人帶小孩
    很累，可能是新手媽媽有點產後憂鬱，希望回娘家由我幫忙
    帶」、「（上訴人和女兒乙○○回娘家與證人暫住的期間，有
    無回被上訴人家讓夫家人探望？）一個禮拜回夫家、一個禮
    拜回娘家給外公看。因為當時我先生要上班」、「（
    兩造後續是否有再繼續看房子？）有。上訴人有約被上訴人
    一起去看房子。兩造後來就選離我家比較近的綠城市…」、
　　「（104年3月上訴人育嬰假結束復職上班後…乙○○都是誰來
    照顧？）我。我先生因病過世後，我就沒有心思再照顧乙○○
    ，就請上訴人請育嬰假自己照顧。上訴人一開始是請1年的
    育嬰假，後來因為又懷孕了，所以又繼續請育嬰假」、「（
    證人和兩造同住於綠城市社區新家約莫半年期間，是否有看
    見或聽聞兩造發生爭吵？）上訴人要我與乙○○一起睡，讓她
    與被上訴人能培養感情。有一次為了繳房貸的事，親家公及
    親家母都不願意被上訴人繳綠城市房屋之房貸，後來兩造就
    因此事起爭執，親家母還說不准上訴人再踏進婆家的門」、
    「（證人和兩造同住期間，兩造是否有帶女兒乙○
　　○回去婆家給被上訴人父母看？）有，一個禮拜帶回去給阿
    公看，一個禮拜帶回去給外公看」、「（105年3月18日兩造
    有爭吵，被上訴人就因此搬回自己家與其父母同住，證人是
    否知悉此事？）知道。因為上訴人懷第二胎時，有子宮外孕
    的現象，醫生叫被上訴人帶上訴人去林口長庚看，但被上訴
    人不肯，說今天一定要帶乙○○回婆家」、「（丙○○出生當日
    之情況？）當天要生產，被上訴人有帶上訴人去醫院生產，
    也有在產房陪產，晚上有在醫院陪上訴人一天」、「（
    在被上訴人105年3月18日返回婆家居住後，上訴人是如何身
    懷第二胎又一邊照顧年幼的女兒乙○○？）上訴人在綠城市住
    了半年，我偶而會去幫忙，上訴人是在快生產時才回娘家住
    」、「（第二位子女出生後，被上訴人是否有持續去探視
    兩位兒女乙○○、丙○○？）二週一次，被上訴人來我家探視小
    孩的時候，回去時會把乙○○帶回去，而丙○○太小，要吃母奶
    ，而且被上訴人的母親又強調上訴人不能進她的家門，所以
    上訴人就暫時未回婆家」、「（證人是否知悉107年6、7月
    間，兩造有想要再度在外租屋、嘗試重新開始經營夫妻生活
    嗎？）當時兩造相處的很好，假日時全家會回我們新埔的家
    過夜，所以就決定要在外租房子……」、「（在107年7月租約
    解約事件發生後，到107年10月上訴人提出本件訴請離婚訴
    訟間，兩造有發生其他衝突或紛爭嗎？）因為租房子的時候
    ，被上訴人未先告知其父母，所以被上訴人的父母非常生氣
    ，責罵被上訴人外，又責罵上訴人，說是上訴人聳恿被上訴
    人出去租房子。後來就逼上訴人與被上訴人離婚」、「要租
    房子之前，被上訴人未先告訴其父母，所以被上訴人的父母
    就怪上訴人。後來綠城市的房子就賣掉了…」、「（兩造在
    綠城市居住，該期間兩造感情很好，只有為了房貸吵架一次
    ，這期間證人與兩造居住多久？）半年」云云（本院卷第11
    1頁以下），僅係就兩造婚姻關係存續中發生之事件為陳述
    。甲○○之證言不能證明兩造間之夫妻信任關係未出現嫌隙，
    上訴人無責；亦不能證明兩造同住時期就上訴人與被上訴人
    親屬相處、家庭經濟分擔之爭執，已見緩解。是甲○○之證言
    仍不能推翻兩造婚姻生活互信互諒基礎已然失去，兩造均有
    所歸責之處，以上，甲○○之證言自難作為有利於上訴人認定
    之依據。
　㈨兩造於婚姻關係存續期間，均曾有不滿即離家之舉，且共同
    生活期間多為金錢、親屬相處等生活問題頻生口角，顯見兩
    造就家庭價值觀有明顯之歧異。兩造自105年3月分居至今，
    除為未成年子女會面交往有所互動，生活上其餘事務，難謂
    有互相關心，復觀諸兩造所提書狀亦屢屢指責對方之不是，
    縱上訴人稱有意願維持婚姻亦然，兩造相處情形無因本件離
    婚訴訟之協調、諮商過程有所正向改善。被上訴人迄仍抱持
    冷淡、退縮態度面對上訴人、上訴人亦無同理、包容被上訴
    人與原生家庭之緊密關係之意（被上訴人聲明書仍載對公婆
    之不滿，本院卷第73頁），此情形乃自103年間即持續至今
　　，應係兩造長期彼此怨懟逐漸累積所造成，原屬婚姻情愛之
    基礎已毫無留存，達難以修復之程度，是兩造婚姻破裂實非
    可全然歸責於一方。再兩造在本件訴訟期間，被上訴人仍堅
    持無意願維持婚姻，上訴人雖期透過婚姻諮商管道及法院協
    調以維繫兩造婚姻，然依其書狀及上述其與被上訴人、公婆
    相處之客觀情形，仍令被上訴人處於上訴人及被上訴人家人
    之敵對狀態，無所適從，此亦為擴大婚姻關係破裂之程度，
    是依兩造婚姻無以維繫之事實，兩造均屬有責，雙方顯無繼
    續和諧相處之希望。據此，被上訴人主張兩造婚姻發生嚴重
    破綻，婚姻關係實難以繼續維持，應堪信為真實。
  ㈩從而，兩造婚姻發生嚴重破綻，無法繼續維持，已如前述，
    而本件兩造就該婚姻破綻之發生、擴大，而達難以回復之可
    能，雙方行為、價值觀、對待對方之模式互為因果，固均有
    責任，本院斟酌上開各情，兩造可歸責程度相當，揆諸首開
    說明，被上訴人自得請求離婚，其依民法第1052條第2項之
    規定，請求判決離婚，於法有據，應予准許。
關於酌定未成年子女之親權人之部分：
  ㈠按「夫妻離婚者，對於未成年子女權利義務之行使或負擔，
    依協議由一方或雙方共同任之。未為協議或協議不成者，法
    院得依夫妻之一方、主管機關、社會福利機構或其他利害關
    係人之請求或依職權酌定之」、「法院為前條裁判時，應依
    子女之最佳利益，審酌一切情狀，尤應注意下列事項：一、
    子女之年齡、性別、人數及健康情形。二、子女之意願及人
    格發展之需要。三、父母之年齡、職業、品行、健康情形、
    經濟能力及生活狀況。四、父母保護教養子女之意願及態度
　　。五、父母子女間或未成年子女與其他共同生活之人間之感
    情狀況。六、父母之一方是否有妨礙他方對未成年子女權利
    義務行使負擔之行為。七、各族群之傳統習俗、文化及價值
    觀。前項子女最佳利益之審酌，法院除得參考社工人員之訪
    視報告或家事調查官之調查報告外，並得依囑託警察機關、
    稅捐機關、金融機構、學校及其他有關機關、團體或具有相
    關專業知識之適當人士就特定事項調查之結果認定之」，民
    法第1055條第1項、第1055條之1定有明文。而所謂未成年子
    女之最佳利益，應指行使或負擔子女權利義務之人，須具備
    相當之經濟能力及健全之人格，足以善盡扶養義務，並提供
    健康之生活環境，俾未成年子女之心智得獲正常發展而言。
    本件既准兩造離婚，則對於兩造所生未成年子女乙○○、丙○○
    權利義務之行使或負擔部分，亦因上訴人不願離婚而無法協
    議，亦無從在分居情狀下另為親權之協議，被上訴人附帶請
    求加以酌定，自無不合。
  ㈡依原審職權囑託桃園市社會工作師公會對於兩造及未成年子
    女進行訪視並提出報告及建議，其結果略以：
    ⒈親權能力評估：被上訴人具穩定工作及收入並具照顧經驗
　　　；上訴人為未成年人1、2之主要照顧者目前依靠存款度日
　　　，提供未成年人1、2穩定的生活照顧，且上訴人母親穩定
      提供照顧協助，評估上訴人現階段親權執行狀況良好。
    ⒉親職時間評估：兩造分居，被上訴人穩定於假日探視未成 
      年人1、2，以維繫親子關係，評估被上訴人有意願提供穩
      定的親職時間；上訴人為家管，為未成年子女之主要照顧
      者，並希望有足夠的時間陪伴未成年人1、2成長，評估上
      訴人可提供適足的親職時間。
    ⒊照護環境評估：評估兩造提供照護環境相當。
    ⒋親權意願評估：兩造願以友善父母態度共同陪伴未成年子
      女成長，並希望可有足夠的時間可陪伴未成年子女，惟主
      要照顧者部分無共識。
    ⒌教育規劃評估：評估兩造教育規劃相當。
    ⒍親權之建議及理由：因兩造均願意持續扮演友善意父母， 
      然上訴人具穩定照顧經驗，且親權執行狀況良好，依照幼
      兒從母原則及繼續照顧原則，建議由兩造共同擔任未成年
      人1、2之親權人，並由上訴人宜擔任未成年人1、2之主要
      照顧者，建請法院參酌訪視報告及尊重未成年子女意願，
      依雙方當庭陳述及事證，以及兒童最佳利益裁定之等語。
　　以上有桃園市社會工作師公會108年6月4日桃林字第000000
　　號函暨所附酌定親權與會面訪視報告在卷可參。
  ㈢審酌上揭訪視報告，可知兩造均具有相當之親權能力及良好
    照護環境，亦願扮演友善父母角色陪同未成年子女成長，參
    以原審於109年4月14日言詞辯論期日詢問兩造倘經判決離婚
    是否同意共同監護，部分監護事務由主要照顧者處理，兩造
    均表示對共同監護無意見，僅對主要照顧者可主責處理之監
    護事務範圍認定有所不同。另考量乙○○、丙○○現尚屬年幼，
    且均自出生與上訴人同住至今，並由上訴人主責照顧多年，
    為維持未成年子女之照護環境穩定，認兩造所生未成年子女
    乙○○、丙○○權利義務之行使或負擔由兩造共同任之
　　，惟由上訴人擔任二名未成年子女之主要照顧者，而學籍、
    醫療、金融、保險等事項由上訴人單獨決定，其餘監護事務
    則由兩造共同決定，較能符合各未成年子女之最佳利益。
關於未成年子女會面交往部分：
  ㈠按夫妻離婚者，法院得依請求或依職權，為未行使或負擔權
    利義務之一方酌定其與未成年子女會面交往之方式及期間，
    民法第1055條第5項前段定有明文。另按探視子女乃基於親
    子關係所衍生之自然權利，其不僅係為人父母者之權利，更
    係未成年子女享受親情照拂之基本權利，故定子女監護權歸
    屬時，是否予未取得監護權之一方以探視權，及為如何之探
    視，亦應以子女之最佳利益為考量。同時探視子女之規定，
    使未取得監護權之一方，於未能與子女共同生活之情形下，
    仍能繼續與其子女接觸聯繫，是會面交住之實施為繼續性之
    事實狀態，其乃基於人倫關係而來，為本於人性之固有權利
　　，更是父母對於未成年子女保護教養關心之表現，未取得監
    護權之一方亦可藉探視以監督他方是否善盡對未成年子女之
    保護教養之責任，故除非予未取得監護權之一方探視權，將
    明顯不利於未成年子女，否則即應予其探視未成年子女之機
    會。
  ㈡蓋父母子女為人倫至親，本件既將對於兩造所生未成年子女
    乙○○、丙○○權利義務行使或負擔酌定由兩造共同任之，未成
    年子女乙○○、丙○○維持與上訴人同住，因此被上訴人為未與
    未成年子女同住之一方，惟未成年子女乙○○、丙○○現仍年幼
    ，亟需父母兩性親情之關愛，如使被上訴人與乙○○、丙○○定
    期會面、交往，可兼顧其人格及心性之正常發展及滿足孺慕
    之情，以彌補其未能同時享有完整父母親情關愛之缺憾，並
    使兩造仍得與子女維持良好之互動。參考兩造主張之會面交
    往內容及到庭所為之陳述，爰酌定被上訴人與乙○○、丙○○會
    面交往之方式及時間如原判決附表所示，被上訴人且稱「對
    於原審所判之會面交往方式無意見」等語（本院卷第148頁
    ）。又如原判決附表所示之會面交往方式係就兩造現有情況
    為酌定，並非永久必然之安排，兩造與未成年子女互動時，
    應以良善之方式行使權利，以符合未成年子女之利益；倘被
    上訴人於探視未成年子女時，對未成年子女有未盡保護教養
    義務或不利之情事，或上訴人有以不正當方法拒絕或阻撓對
    方行使探視權時，他方均得請求法院變更會面交往之方式與
    期間，甚至改定親權人，附此敘明。
綜上所述，被上訴人依民法第1052條第2項之規定，請求判決被
  上訴人與上訴人離婚，為有理由，應予准許。另就兩造所生未
  成年子女乙○○、丙○○權利義務行使或負擔、會面交往等事項，
  酌定如原判決主文第二項、第三項所示。原審為上訴人敗訴之
  判決。上訴意旨指摘原判決不當，求予廢棄改判，為無理由，
  應予駁回。
本件因事證已臻明確，兩造其餘攻擊、防禦方法及所為之立證
　，經審酌後認與判決之結果不生若何影響，無庸再逐一予以論
  列，合併敘明。
據上論結，本件上訴為無理由，依家事事件法第51條、民事訴訟
法第449條第1項、第78條判決如主文。
中　　華　　民　　國　　109 　年　　11　　月　　24　　日
                  家事法庭
                        審判長法  官  陳邦豪
                              法  官  古振暉
                              法  官  湯美玉
正本係照原本作成。
如不服本判決，應於收受送達後20日內向本院提出上訴書狀，其
未表明上訴理由者，應於提出上訴後20日內向本院補提理由書狀
（均須按他造當事人之人數附繕本）上訴時應提出委任律師或具
有律師資格之人之委任狀；委任有律師資格者，另應附具律師資
格證書及釋明委任人與受任人有民事訴訟法第466條之1第1項但
書或第2項（詳附註）所定關係之釋明文書影本。如委任律師提
起上訴者，應一併繳納上訴審裁判費。
中　　華　　民　　國　　109 　年　　11　　月　　24　　日
　　　　　　　　　　　　　    書記官  陳美宜
附註：
民事訴訟法第466條之1（第1項、第2項）：
對於第二審判決上訴，上訴人應委任律師為訴訟代理人。但上訴
人或其法定代理人具有律師資格者，不在此限。
上訴人之配偶、三親等內之血親、二親等內之姻親，或上訴人為
法人、中央或地方機關時，其所屬專任人員具有律師資格並經法
院認為適當者，亦得為第三審訴訟代理人。